臺灣高等法院民事判決
111年度上更一字第20號
上  訴  人  陳麗玲    
訴訟代理人  鍾明達律師
被  上訴人  黃素玉  
訴訟代理人  陳貽男律師
            馬在勤律師
上  一  人
複  代理人  袁啟恩律師

上列當事人間債務人異議之訴事件，上訴人對於中華民國109年5
月29日臺灣宜蘭地方法院第一審判決（108年度訴字第199號），
提起上訴，經最高法院第一次發回更審，本院於111年8月30日言
詞辯論終結，判決如下：
    主      文
原判決（除確定部分外）關於：㈠確認坐落宜蘭縣○○鄉○○○段○○○
地號土地民國一○五年二月四日所為抵押權讓與登記，所擔保上
訴人之本金債權新臺幣壹佰捌拾萬元不存在部分；㈡撤銷臺灣宜
蘭地方法院一○七年度司執字第四八二號拍賣抵押物强制執行事
件，於擔保本金債權新臺幣壹佰捌拾萬元範圍之强制執行程序部
分；㈢暨除確定部分外訴訟費用之裁判均廢棄。
上開廢棄部分，被上訴人在第一審之訴駁回。
第一、二審（除確定部分外）及發回前第三審訴訟費用由上訴人
負擔二分之一，餘由被上訴人負擔。
    事實及理由
一、被上訴人主張：伊前向訴外人周陳淑美借款計新臺幣（下同
    ）400萬元，並於民國91年9月16日提供伊所有坐落宜蘭縣○○
    鄉○○○段000 地號土地（下稱系爭土地），設定同額之第一
    順位普通抵押權（下稱系爭抵押權）以為擔保，經伊陸續還
    款，迄105年2月間僅餘20萬元（下稱系爭債權）未清償。嗣
    周陳淑美於105年2月4日將系爭債權讓與上訴人，並辦畢系
    爭抵押權之讓與登記。詎上訴人執臺灣宜蘭地方法院（下稱
    宜蘭地院）106年度司拍字第77號拍賣抵押物裁定（下稱系
    爭執行名義）聲請强制執行系爭土地，竟主張系爭抵押權所
    擔保之債權為400萬元，經宜蘭地院（下稱執行法院）以107
    年度司執字第482號拍賣抵押物事件强制執行（下稱系爭執
    行事件），由上訴人以公告底價承受應買。惟系爭抵押權所
    擔保之債權逾本金20萬元之部分並不存在，該部分之執行程
    序應予撤銷。爰依強制執行法第14條第2項規定，求為判決
    確認系爭抵押權所擔保之債權於超過本金20萬元部分不存在
    ，及撤銷系爭執行事件超過上開金額之執行程序等語（未繫
    屬本院部分，不予贅述）。
二、上訴人則以：伊自周陳淑美受讓400萬元之借款債權及系爭
    抵押權，系爭抵押權擔保之範圍包含伊受讓之400萬元債權
    及伊對被上訴人之借款債權250萬元，因被上訴人未依約清
    償，伊聲請拍賣系爭土地，得於前開債權範圍內優先受分配
    等語，資為抗辯。
三、原審為被上訴人一部勝、敗之判決，即判決確認系爭抵押權
    所擔保之債權於超過本金20萬元部分不存在，並撤銷系爭執
    行事件超過上開金額之執行程序，駁回被上訴人其餘之訴。
    上訴人就其敗訴部分全部不服，提起上訴，其上訴聲明：㈠
    原判決（除確定部分外）不利於上訴人部分廢棄。㈡上開廢
    棄部分，被上訴人在第一審之訴駁回。被上訴人答辯聲明：
    上訴駁回（被上訴人就其敗訴部分，未據聲明不服，已告確
    定）。
四、被上訴人主張其於91年9月16日向周陳淑美借款400萬元，提
    供系爭土地設定系爭抵押權擔保，周陳淑美於105年2月4日
    將對其債權及系爭抵押權讓與上訴人，並辦畢抵押權讓與登
    記等情，為兩造所不爭執（見原審卷第365頁），堪信為真
    。本件應審酌者厥為：㈠周陳淑美讓與上訴人之借款債權金
    額為何？㈡被上訴人於105年2月4日向上訴人借款220萬元，
    是否為系爭抵押權所擔保之債權？
五、本院之判斷：
　㈠關於周陳淑美讓與上訴人之借款債權金額為何部分：
　⒈按抵押權所擔保之債權，其種類及範圍，屬於抵押權之內容
    ，固可由契約當事人自行訂定，此觀民法第861條第1項但書
    規定即明。然抵押權為不動產物權，依法應經登記始生物權
    之效力，抵押權人僅能依設定登記內容行使其權利，以符登
    記公示原則。而普通抵押權為從物權，以其擔保之債權存在
    為成立之要件，倘若所擔保之債權不存在，縱為抵押權之設
    定登記，仍難認其抵押權業已成立。又債權讓與乃以移轉債
    權為標的之契約，債權讓與契約生效時，債權即同時移轉，
    原債權人脫離債之關係，失去債權人之地位，不復對債務人
    有債權存在，而由受讓人承繼讓與人之地位取得同一債權。
    債權人讓與債權時，擔保該債權之抵押權隨同移轉受讓人。
  ⒉查上訴人係受讓周陳淑美對被上訴人之債權及系爭抵押權，
    故系爭抵押權所擔保之債權種類及其範圍，自應以被上訴人
    與周陳淑美間之約定及登記內容為據。依被上訴人與周陳淑
    美於91年9月13日訂立之抵押權設定契約，係約定擔保權利
    總金額為400萬元，而兩造及周陳淑美於105年1月30日簽立
    抵押權變更契約，將系爭抵押權之權利人變更為上訴人，其
    變更原因為讓與，並於同年2月4日辦畢抵押權變更登記等情
    ，有卷附抵押權契約書、他項權利證明書足參（見原審卷第
    129、131、133頁）。則上訴人執系爭執行名義聲請拍賣系
    爭土地，其得主張系爭抵押權所擔保之債權額，即應為周陳
    淑美於105年2月4日讓與之債權額。
　⒊被上訴人主張其陸續清償借款，迄105年2月4日僅餘20萬元未
    清償等情，固舉證人周陳淑美為證。惟周陳淑美於本院證稱
    ：伊與被上訴人認識20餘年，被上訴人因進口成本較高之法
    國服飾，陸續向伊調錢補貨，借款金額從3、5萬元借到10、
    20萬元，至91年間借款金額累計400萬元，被上訴人乃提供2
    個鑽錶、三幅畫（下合稱鑽錶等）及系爭土地設定系爭抵押
    權予伊。被上訴人陸續還款200萬元後，欲再向伊借錢，伊
    不同意，故被上訴人另找上訴人借錢，並請伊將系爭抵押權
    過戶給上訴人，伊同意將系爭抵押權讓與給上訴人，當時被
    上訴人尚欠伊200萬元。辦畢系爭抵押權讓與登記後，被上
    訴人表示鑽錶等跟伊抵借款180萬元，伊亦同意，抵償後被
    上訴人尚欠伊20萬元。伊於原審證稱被上訴人陸續還錢，剩
    下約20萬元，是指鑽錶等抵償180萬元後之餘額等語（見本
    院卷第144至146頁）。核與被上訴人於本院具結陳稱：伊還
    周陳淑美200萬元後，因經濟困難，周陳淑美不願再借錢給
    伊，請伊找他人借，並願將第一順位抵押權讓與給他人。周
    陳淑美將系爭抵押權讓與上訴人後，伊將鑽錶等給周陳淑美
    抵180萬元，清償借款等語（見本院卷第148至150頁），大
    致相符，又被上訴人於原審亦自陳債權讓與前，已清償周陳
    淑美200萬元等語（見原審卷第334頁）。足見周陳淑美係於
    讓與200萬元借款債權及系爭抵押權後，始與被上訴人達成
    以鑽錶等抵償180萬元借款之合意。
　⒋周陳淑美對上訴人之200萬元借款債權，於105年2月4日兩造
    及周陳淑美達成債權讓與合意時，其借款債權即同時移轉上
    訴人，周陳淑美脫離債之關係，失去債權人之地位，而由上
    訴人承繼周陳淑美之地位取得同一債權。故被上訴人與周陳
    淑美嗣達成以鑽錶等抵償180萬元借款之合意，對於上訴人
    已受讓取得之權利，並不生影響。是被上訴人主張上訴人受
    讓之債權金額為20萬元云云，洵無可取。
　⒌上訴人雖提出被上訴人出具之借據（下稱系爭借據，見原審
    卷第135頁），並舉證人葉坤益之證述，抗辯周陳淑美讓與
    之債權額為400萬元云云。惟系爭借據所載抵押借款400萬元
    ，係被上訴人至91年9月16日止向周陳淑美借款之金額，距
    系爭抵押權讓與時（即105年2月4日），已近14年之久，被
    上訴人於此期間陸續清償借款，並不違常情。又被上訴人每
    次向周陳淑美借款之金額在數萬元至20餘萬元間，周陳淑美
    均係以現金交付等情，已據周陳淑美證述在卷（見本院卷第
    144頁），且為上訴人所不爭執，則周陳淑美證稱被上訴人
    在105年2月間已清償200萬元，是拿現金到伊家裡還款等語(
    見本院卷第147頁），即符合其等間以現金交付之模式，堪
    予採信。另參以被上訴人於105年2月4日出具抵押貸款委任
    書（見原審卷第127頁），其上記載原抵押權人周陳淑美之
    擔保債權確已全部清償等語（見原審卷第127頁），與周陳
    淑美前開證述及被上訴人於本件自陳讓與債權時已清償金額
    為200萬元之事實，並不相符，足見被上訴人在向上訴人借
    款時所出具之文件，其內容有諸多不實。又證人葉坤益於本
    院雖證稱：辦理抵押借款時，伊向被上訴人及周陳淑美確認
    之債權金額為400萬元等語（見本院卷第62頁），然被上訴
    人向上訴人借款時，對於周陳淑美債權清償乙節，既有不實
    ，即難認其告知葉坤益之債權金額，為當時實際之債權餘額
    ，故葉坤益前開證述，尚不足為上訴人有利之證明。
　㈡關於被上訴人於105年2月4日向上訴人借款220萬元，是否為
    系爭抵押權所擔保之債權部分：
　⒈按抵押權，不得由原債權分離，或為其他債權之擔保，民法
    第870條定有明文。抵押權乃擔保物權，其設定係為擔保債
    權之受償，具有從屬性，無論其發生、移轉或消滅，均須從
    屬於所擔保之債權。
　⒉系爭抵押權係約定擔保周陳淑美對被上訴人借款債權之清償
    ，其從屬於周陳淑美之借款債權。上訴人與被上訴人間另成
    立之借款債權，並非系爭抵押權所擔保之債權，故上訴人主
    張其對被上訴人之借款債權，亦為系爭抵押權之擔保範圍云
    云，並無可採。上訴人對被上訴人之借款債權既非系爭抵押
    權擔保之債權，則其借款金額即無認定之必要，附此敘明。
    　　
六、按執行名義無確定判決同一之效力者，於執行名義成立前，
    如有債權不成立或消滅或妨礙債權人請求之事由發生，債務
    人得於強制執行程序終結前提起異議之訴，為強制執行法第
    14條第2項所明定。所謂強制執行程序終結，係指執行名義
    之強制執行程序終結而言，故就特定不動產之拍賣程序，係
    以拍定人已依強制執行法規定繳足價金，領得執行法院所發
    給權利移轉證書，謂為終結。系爭執行事件對系爭土地為強
    制執行，由上訴人以公告底價320萬元承受，並經執行法院
    作成分配表，將上訴人之債權原本列為400萬元，尚未分配
    ，亦未核發權利移轉證書等情，有系爭執行影卷足參（見該
    卷第177、196、213至215頁），其强制執行程序尚未終結。
    則被上訴人依上開規定，提起債務人異議之訴，請求確認系
    爭抵押權所擔保上訴人之債權本金逾200萬元部分不存在，
    並撤銷系爭執行事件超過該債權之强制執行程序，即屬有據
    。
七、綜上所述，被上訴人依強制執行法第14條第2項規定，請求
    確認系爭抵押權所擔保之債權（除確定部分外）於超過180
    萬元部分不存在，並撤銷系爭執行事件（除確定部分外 ）
    超過180萬元之强制執行程序，為有理由，應予准許，逾此
    部分之請求，則無理由，不應准許。從而，原審就上開不應
    准許部分，為上訴人敗訴之判決，自有未洽，上訴意旨指摘
    原判決此部分不當，求予廢棄改判，為有理由，爰由本院廢
    棄改判如主文第二項所示。至於上開應准許部分，原審為上
    訴人敗訴之判決，並無不合。上訴人意旨仍執陳詞，指摘原
    判決此部分不當，求予廢棄改判，為無理由，應駁回其上訴
    。
八、本件事證已臻明確，兩造其餘之攻擊或防禦方法及所用之證
    據、證人之證述，經本院斟酌後，認為均不足以影響本判決
    之結果，爰不逐一論列，附此敘明。
九、據上論結，本件上訴為一部有理由，一部無理由，依民事訴
    訟法第450條、第449條第1項、第79條，判決如主文。　　
中　　華　　民　　國　　111 　年　　10　　月　　4 　　日
                    民事第三庭    
                        審判長法  官  王怡雯
                              法  官  王育珍
                              法  官  吳素勤

正本係照原本作成。
如不服本判決，應於收受送達後20日內向本院提出上訴書狀，其
未表明上訴理由者，應於提出上訴後20日內向本院補提理由書狀
（均須按他造當事人之人數附繕本）上訴時應提出委任律師或具
有律師資格之人之委任狀；委任有律師資格者，另應附具律師資
格證書及釋明委任人與受任人有民事訴訟法第466 條之1第1項但
書或第2項所定關係之釋明文書影本。
中　　華　　民　　國　　111 　年　　10　　月　　4 　　日
　　　　　　　　　　　    　　書記官  林敬傑